【裁判字號】    98,上訴,1971
【裁判日期】    981210
【裁判案由】    偽造文書
【裁判全文】
臺灣高等法院臺中分院刑事判決        98年度上訴字第1971號
上  訴  人
即  被  告  丙○○
選任辯護人  楊佳勳  律師
上列上訴人因偽造文書案件，不服臺灣彰化地方法院97年度易字
第750號中華民國98年7月31日第一審判決（起訴案號：臺灣南投
地方法院檢察署97年度偵字第4389號），提起上訴，本院判決如
下：
    主      文
上訴駁回。
    事實及理由
一、本案經本院審理結果，認原審判決認事用法及量刑均無不當
    ，應予維持，並引用原審判決書記載之事實、證據及理由（
    如附件）。
二、上訴人即被告丙○○（以下稱被告）上訴意旨略以：(一)被告
    與越南女子范氏嬌假結婚之犯罪事實，係被告於入出國及移
    民署約談時，向入出國及移民署官員自首，嗣於警詢時詳為
    供述案情，是被告實為對於未發覺之罪自首犯行，惟原審論
    罪科刑時漏未審酌，顯屬有誤決，與法有違。(二)被告前未曾
    受有期徒刑以上刑之宣告，且於偵查中已坦承犯罪，配合檢
    警之偵查，犯後態度良好。且被告歷經偵查、起訴、審判與
    科刑之教訓，已知所悔悟，絕不再犯。而被告父母均罹患重
    症，被告需支出龐大之醫療費用，並須在旁照料，又須獨立
    扶養三名女兒，家中經濟沈重，亟需被告在外辛勤工作，以
    擔負家庭經濟之重責大任，懇祈鈞院鑒核對被告從輕量刑，
    並依法惠賜被告附條件緩刑之宣告，讓被告以自己的勞動能
    力為長時間的義務勞務等語。
三、按刑法第六十二條所定自首減刑係以對於未發覺之犯罪，在
    有偵查犯罪職權之公務員知悉犯罪事實及犯人之前，向職司
    犯罪偵查之公務員坦承犯行，並接受法院之裁判而言。苟職
    司犯罪偵查之公務員已知悉犯罪事實及犯罪嫌疑人後，犯罪
    嫌疑人始向之坦承犯行者，為自白，而非自首。所謂發覺，
    不以有偵查犯罪之機關或人員確知其人犯罪無誤為必要，僅
    須有確切之根據得為合理之可疑者，亦屬發覺，最高法院著
    有九十三年台上字第六０七號、九十六年度台上字第五八七
    七號、九十七年台上字第三一九五號判決足參。本件被告主
    張其符合自首減刑要件，經本院傳喚相關證人到庭證述並函
    查相關資料如下：
(一)、證人即內政部入出國及移民署專勤事務第二大隊南投縣專勤
    隊科員甲○○於本院審理時到庭具結供證：「（問：九十七
    年九月十日被告有無到你們專勤隊向你請教問題？）有。」
    、「（問：當時詢問的時候被告表示是他自己的問題，還是
    他朋友的問題？）是假設他朋友的問題，說是涉及到假結婚
    ，有人頭丈夫的問題來詢問我。」、「（問：在當時你有無
    懷疑被告涉犯假結婚或本身就是人頭丈夫？）當時有懷疑。
    」、「（問：你是否在九十七年九月九日就有收到南投縣服
    務站外僑查察表《提示本院卷第八三頁》？）九十七年九月
    九日就有這份通報表。」、「（問：九十七年九月九日被告
    就有涉犯跟范氏嬌假結婚的情形嗎？）那時無法確定他們是
    不是有假結婚，只是通報，有這個疑慮。服務站的查察通報
    在九月九日通報上來的，要我們做實地訪查，因為范氏嬌要
    到服務站辦理居留延期，服務站會看我們的查察記事作業，
    如果有疑慮的話，服務站會通報上來讓我們實地訪查，所以
    才會有九十七年九月九日的通報。」、「（問：在被告用他
    朋友的名義詢問你問題時，你就有懷疑被告涉犯假結婚的情
    形？）九十七年九月九日被告與范氏嬌來我們南投縣專勤隊
    辦理延長居留的手續，當時就有人告訴我說那個小孩不是被
    告的小孩，我們認為這個婚姻有問題，我們再依據服務站的
    查察通報再作研判，判斷後認為有假結婚的情形，九月九日
    當天被告也有以他朋友的問題為名義詢問我，那天被告不承
    認，隔天九月十日被告又用朋友的名義所發生問題又問一次
    ，我們就告訴他虛偽結婚會發生的法律效果，被告才承認他
    自己的事情。」、「（問：在被告向你們承認前，你們就有
    懷疑被告是假結婚，是人頭丈夫？）是。」、「（問：你們
    是根據什麼具體的事情判斷被告是假結婚？）我們依照查察
    記事所記載的內容來判斷。」、「（問：那個小孩不是被告
    的，是根據什麼判斷的？）我們同仁去訪查之後，不曉得是
    鄰居還是誰有說該名小孩不是被告的小孩，我們同仁去訪查
    時得知該訊息。」、「（問：你們從查察記事的哪個部分可
    以判斷被告與范氏嬌有假結婚的情形？《審判長提示本院卷
    第八三頁》）我們在訪查的時候會去了解一個正常的家庭應
    該是有夫妻共同居住、相互扶持的情形，丈夫的家人應該對
    於被告太太有所了解，兩個夫妻應該互相扶持、互相生活在
    一起，范氏嬌離家有五個月，在外面生小孩，可見這個婚姻
    讓人覺得不是真實的，再來就是第三筆記載，女方如果有搬
    遷的話，應該到戶籍地的服務站辦理地址變更，再依第四筆
    記載有建議嚴審居留延期，我們如果有看到這幾點的記載，
    就懷疑有假結婚的情形，如果是真實結婚的情形，我們會記
    載有共同居住之事實，無虛偽結婚之情事。職務報告上記載
    九十八年，應該是九十七年的筆誤。」等語在卷（見本院卷
    第九十二至九十三頁正面）。
(二)、此外，復有彰化縣警察局田中分局九十八年十月十五日田警
    分偵字第０九八００一五三八六號函暨檢附職務報告（見本
    院卷第七十七至七十八頁）、內政部入出國及移民署專勤事
    務第二大隊南投縣專勤隊九十八年十月二十九日移署專二投
    縣忠字第０九八八二二二二六八號書函暨檢附職務報告、入
    出國及移民法規、該署南投縣服務站服務站外僑查察通報表
    、居留外僑動態管理系統-查察記事作業各一份（見本院卷
    第七十九至八十五頁）在卷為憑。又，依入出國及移民法第
    八十九條規定，入出國及移民署所屬辦理入出國及移民業務
    之人員，於執行非法入出國及移民犯罪調查職務時，視同刑
    事訴訟法第二百二十九條、第二百三十條及第二百三十一條
    之司法警察官或司法警察。本件證人甲○○為入出國及移民
    署所屬辦理入出國及移民業務之人員，其執行非法入出國及
    移民犯罪調查職務時，視同司法警察官或司法警察，為有偵
    查犯罪職權之人員。而被告於九十七年九月九日與范氏嬌至
    南投縣專勤隊辦理延長居留的手續時，被告以其朋友之名義
    詢問證人甲○○假結婚之相關問題，證人甲○○即有所懷疑
    ，認為該婚姻有問題，並依據九十七年九月九日收到之南投
    縣服務站外僑查察通報表等相關資料上記載：「可疑情事二
    、……經研判疑似假結婚案件。」（見本院卷第八十三頁）
    ，請同仁實地訪查後，發現被告未與范氏嬌共同居住，且范
    氏嬌離家後在外生一子，因而判斷被告有假結婚之情事，並
    於上開查察通報表上專勤隊查察結果記載：「一、該僑因涉
    嫌假結婚，本隊偵辦中。」（見本院卷第八十三頁），惟當
    天被告並未坦承有假結婚之情事。再者，證人甲○○嗣於九
    十七年九月十日，通知田中分局朝興派出所所長楊正偉，請
    其派人到移民署協助偵辦被告疑似假結婚案件，當日被告仍
    以朋友名義向專勤隊人員再次諮詢關於外籍配偶在外跟人生
    小孩這種情形要如何處理之相關問題，楊正偉等人依據移民
    署之訪查資料及被告多次詢問假結婚外配在外生子如何處理
    等情，懷疑係被告本身假結婚，其外籍配偶（即范氏嬌）跟
    別人生小孩，經曉以被告往後會有小孩繼承、被告本身不能
    再結婚之種種麻煩，被告始坦承就是自己本身假結婚，而配
    合警方人員帶同范氏嬌及小孩至分局製作筆錄。
(三)、綜上，被告於九十七年九月九日向有偵查入出國及移民犯罪
    職權之內政部入出國及移民署專勤事務第二大隊南投縣專勤
    隊人員諮詢時，該專勤隊人員即因有確切之根據，對其發生
    懷疑，將之列為偵查之對象，即屬已發覺被告假結婚之犯罪
    事實，而於九十七年九月十日被告再次以朋友名義諮詢前，
    即通知彰化縣警察局田中分局朝興派出所人員協助偵辦，警
    方人員亦於被告諮詢時認被告有假結婚之犯罪嫌疑，被告乃
    於其等告知虛偽結婚之法律效果後，方自白假結婚之犯行，
    則於被告自白前，既已對其發生嫌疑，將之列為偵查之對象
    ，即為已發覺其犯罪，被告於犯罪經發覺後始因警方人員曉
    以大義而坦承犯罪，核與自首要件不符，則被告此部分之上
    訴即無可採，尚不得資為被告有利之認定。
四、至於被告之選任辯護人請求本院審酌被告以自己的勞動能力
    ，以長時間的社會勞動，給予附條件之緩刑等語，資為辯護
    （見本院卷第九十八頁）。惟本件被告為獲取不法報酬而自
    九十四年八月一日至九十七年九月十日止，配合他人以假結
    婚方式使外國人出入我國，已損及我國出入境之國境管制、
    外國人居留之管理與戶籍登記之正確性，且為圖不法利益而
    犯罪，其犯罪時間甚長，所犯罪數達七罪，如准予緩刑，不
    足以使被告心生警惕，自難照准，併此敘明。被告上訴意旨
    所辯各節，並無法動搖本件認定事實之基礎，此外，被告在
    本院並未提出其他有利之證據或辯解，本件上訴為無理由，
    應予駁回。
據上論斷，應依刑事訴訟法第三百六十八條、第三百七十三條，
判決如主文。
本案經檢察官乙○○到庭執行職務。
中    華    民    國    98    年    12    月    10    日
            刑事第十一庭  審判長法  官    陳  朱  貴
                                法  官    郭  同  奇
                                法  官    許  冰  芬
上列正本證明與原本無異。
不得上訴。
                                書記官    蔡  嘉  萍
中    華    民    國    98    年    12    月    10    日


司法院資訊處製作；財團法人民間司法改革基金會備份。
